【裁判字號】    99,上訴,2485
【裁判日期】    990929
【裁判案由】    違反臺灣地區與大陸地區人民關係條例等
【裁判全文】
臺灣高等法院刑事判決                99年度上訴字第2485號
上  訴  人  臺灣臺北地方法院檢查署檢察官
被      告  甲○○
上列上訴人因被告違反臺灣地區與大陸地區人民關係條例等案件
，不服臺灣臺北地方法院98年度訴字第1613號，中華民國99年 6
月11日第一審判決（起訴案號：臺灣臺北地方法院檢察署98年度
偵字第17926號），提起上訴，本院判決如下：
    主  文
上訴駁回。
    理  由
壹、程序方面
    按被告以外之人於審判外之言詞或書面陳述，除法律有規定
    者外，不得作為證據，刑事訴訟法第159條第1項固定有明文
    ；惟被告以外之人於審判外之陳述，雖不符同法第159條之1
    至第159之4之規定，而經當事人於審判程序同意作為證據，
    法院審酌該言詞陳述或書面陳述作成時之情況，認為適當者
    ，亦得為證據。又當事人、代理人或辯護人於法院調查證據
    時，知有第159條第1項不得為證據之情形，而未於言詞辯論
    終結前聲明異議者，視為有前項之同意，同法第159條之5第
    1、2項亦定有明文。被告對卷內被告以外之人之供述證據均
    不爭執，本院於審理時提示上開審判外陳述之內容並告以要
    旨，且經公訴人、被告到庭表示意見，亦未於言詞辯論終結
    前對該等記載審判外陳述筆錄之證據資格有何異議，依據首
    開規定，應視為被告已有將上開審判外陳述作為證據之同意
    ，本院審酌上開被告以外之人審判外陳述作成時之情況，並
    無不能自由陳述之情形，亦未見有何違法取證或其他瑕疵，
    且與待證事實具有關聯性，認為以之作為證據應屬適當，自
    均有證據能力。至於本院下列所引用卷內之文書證據，檢察
    官、被告於本院均未主張排除下列文書證據之證據能力，且
    迄本院言詞辯論終結前均未表示異議，本院審酌前揭文書證
    據，並無顯有不可信之情況，依刑事訴訟法第159條之4之規
    定，認均有證據能力。
貳、實體方面
一、公訴意旨略以：被告甲○○基於使大陸地區女子游劍蘭非法
    進入臺灣地區之犯意，於民國（下同）96年間赴大陸地區福
    建省建甌市，與不具結婚真意之游劍蘭辦理虛假之公證結婚
    ，被告再於返臺後，於同年6 月間填具大陸地區人民入出臺
    灣地區申請書、臺灣地區人民申請大陸地區配偶來台團聚資
    料表，並檢附大陸地區所出具證明其與游劍蘭已結婚之結婚
    公證書、被告出具之保證書及財團法人海峽交流基金會（下
    稱海基會）證明書等文件，至臺北市○○區○○街15號內政
    部入出國及移民署（下稱移民署）送件，申請游劍蘭以團聚
    名義來臺，經移民署承辦公務員實質審查後，因未察覺游劍
    蘭並非被告配偶，而核發游劍蘭之中華民國入境許可證，使
    游劍蘭得於96年8月8日非法進入臺灣地區。被告復於同年10
    月22日，前往桃園縣大溪鎮戶政事務所，與游劍蘭共同出具
    結婚登記申請書，並檢附上開由大陸地區出具之結婚公證書
    、海基會證明書、游劍蘭之中華民國入境許可證等文件，辦
    理其與配偶游劍蘭之結婚登記，使承辦公務員將游劍蘭係被
    告配偶之不實事項登載於職務上所掌之公文書，足以生損害
    於戶政管理之正確性。嗣游劍蘭於97年11月26日，因從事性
    交易為警查獲，始悉上情。因認被告涉犯臺灣地區與大陸地
    區人民關係條例第79條第1項之違反同條例第15條第1款不得
    使大陸地區人民非法進入臺灣地區罪及刑法第214 條之使公
    務員登載不實罪嫌云云。
二、按犯罪事實應依證據認定之，無證據不得認定犯罪事實；不
    能證明被告犯罪者，應諭知無罪之判決，刑事訴訟法第 154
    條第2項、第301條第1 項分別定有明文。又犯罪事實之認定
    ，應憑證據，如未能發現相當證據，或證據不足以證明，自
    不能以推測或擬制之方法，作為裁判基礎（最高法院40年台
    上字第86號判例參照）。且認定犯罪事實所憑之證據，雖不
    以直接證據為限，間接證據亦包括在內，然而無論直接證據
    或間接證據，其為訴訟上之證明，須於通常一般之人均不致
    有所懷疑，而得確信其為真實之程度者，始得據為有罪之認
    定，倘其證明尚未達到此一程度，而有合理之懷疑存在而無
    從使事實審法院得有罪之確信時，即應由法院為被告無罪之
    判決（最高法院76年台上字第4986號判例參照）。
三、公訴人認被告甲○○涉有前揭罪嫌，無非係以被告之供述及
    其於96年8月8日接受移民署面談之面談紀錄、證人徐偉文、
    陳明全之證詞、大陸地區人民入出臺灣地區申請書、面談結
    果建議表、面談紀錄、海基會（96）核字第033212號證明、
    大陸地區福建省建甌市公證處（2007）甌證字第497 號結婚
    公證書、被告出具之保證書、臺灣地區人民申請大陸地區配
    偶來臺團聚資料表、游劍蘭之中華民國入境許可證、被告及
    游劍蘭共同出具之結婚登記申請書、被告之戶籍謄本、臺灣
    臺北地方法院檢察署（下稱臺北地檢署）97年度偵字第2686
    2號卷影本為其主要論據。
四、訊據被告甲○○堅決否認有何使大陸地區人民非法進入臺灣
    地區及使公務員登載不實之犯行，辯稱：與游劍蘭係真結婚
    ，我不知道游劍蘭去從事性交易，她被抓當時我很生氣，就
    請朋友去處理這件事，不能因為我沒有親自處理，就認為我
    們是假結婚等語。經查：
  (一)被告於96年5月9日與游劍蘭在大陸地區福建省南平市結婚，
    翌日即取得福建省建甌市公證處核發之結婚公證書，並於取
    得海基會核發之證明後，嗣被告於96年6 月21日，檢具相關
    文件向移民署申請游劍蘭入境臺灣地區，經取得游劍蘭之中
    華民國入出境許可證，使游劍蘭於96年10月19日入境臺灣地
    區，被告再於96年10月22日檢具相關文件，至桃園縣大溪鎮
    戶政事務所辦理與游劍蘭結婚之戶籍登記等情，有內政部警
    政署入出境管理局97年12月18日移署資處雲字第0971074938
    0 號函及所附游劍蘭之大陸地區人民入出臺灣地區申請書、
    被告出具之保證書、臺灣地區人民申請大陸地區配偶來臺團
    聚資料表、財團法人海峽交流基金會證明、結婚公證書、面
    談結果建議表、移民署與被告、游劍蘭之面談紀錄（臺北地
    檢署97年度偵字第26862號卷第102至115頁、第127至129 頁
    參照）、桃園縣大溪鎮戶政事務所98年7 月20日桃溪戶字第
    0980003265號函及所附結婚登記申請書、換領國民身分證申
    請書（臺北地檢署98年度偵字第17926號卷第5至7 頁、第12
    至14頁參照）等在卷可佐，堪信為真實。
  (二)證人游劍蘭雖因從事性交易，於97年11月26日為警查獲，惟
    其於警詢時證稱：因為來臺灣之後，老公（即被告）工作收
    入便不穩定，經濟狀況不好，所以日前經過同鄉（已返回大
    陸）介紹1支0000000000 電話告知，如果願意從事性交易可
    以與該人聯絡，所以一個禮拜前曾打電話告訴該人伊要兼差
    ，因此該人今天打給伊，今天是第一次從事性交易；伊是於
    96年10月19日第一次來臺灣，是以結婚名義來臺，是瞞著先
    生出來兼差，與先生是在大陸南京市工作時認識而結婚等語
    （臺北地檢署97年度偵字第26862 號卷第19、20頁參照）。
    與被告前揭所辯與游劍蘭係真結婚，不知道游劍蘭去從事性
    交易工作等語相符。再者，觀諸被告與游劍蘭間之互動情形
    ，被告於原審法院99年5 月19日審理時供稱：游劍蘭待在臺
    灣期間，伊在家的時候，游劍蘭都有在家。伊白天在家的時
    候，游劍蘭都沒有出去過，伊晚上在家，游劍蘭也沒有出去
    過，伊不在家時，就不清楚。伊晚上回家的時間不一定，但
    白天9 點之前就會出門，晚上回來的時間不一定，早的時候
    ，有時5、6點就回來了，若晚一點，則11、12點才回來等語
    （原審卷第63頁反面參照）。游劍蘭既然是利用被告在外工
    作時間，另行從事性交易工作，被告未必知悉，因此，被告
    前揭辯稱不知游劍蘭從事性交易等語，並非不可能。
  (三)被告於96年8月8日在移民署面談時，陳稱：伊目前在大陸南
    京市新加坡尼爾國際電子商務有限公司從事經銷代理商工作
    ，月薪約人民幣1萬5,000元，從91年就去大陸工作至今約 5
    年多，伊於94年6 月間，在大陸南京市認識老婆（即游劍蘭
    ），因為當時游劍蘭在南京市○○路一家聯通營業廳公司擔
    任手機銷貨員，伊剛好去買手機認識的，大概交往2 年就決
    定要結婚等語，有移民署之面談紀錄在卷可佐（臺北地檢署
    97年度偵字第26862號卷第114頁參照），被告所供與游劍蘭
    相識之地點，與游劍蘭前揭證詞相符。另被告於98年7 月14
    日檢察事務官詢問時，供稱：伊是好幾年前去中國大陸，一
    開始去大陸是因為去南京行銷靈骨塔，在大陸工地名稱叫萬
    安陵園，後來因為有民事糾紛所以停止行銷，在認識游劍蘭
    之後還工作了1 年多，一開始去大陸工作就是賣靈骨塔，因
    為有朋友在臺灣招募行銷團隊，所以就去了，伊在大陸行銷
    靈骨塔是萬安陵園的一個行銷部門，但是薪資獎金是臺灣這
    邊發放，因為臺灣與大陸那邊有簽合約，才會去行銷，伊在
    大陸後期係與大陸的臺灣朋友做一些行銷企畫，伊不清楚他
    們是否做起來，因為那時萬安陵園已陷於停頓等語（臺北地
    檢署98年度他字第4828號卷第13、14頁參照）。被告於原審
    法院準備程序時供稱：伊是在94年去大陸南京，一開始因為
    伊是接到萬安陵園靈骨塔的業務，幫忙蓋靈骨塔然後行銷，
    後來伊臺灣大陸來回跑，新加坡尼爾國際電子商務有限公司
    是經營網路行銷業務，伊2 個公司都有作，大約是從95年開
    始在新加坡尼爾國際電子商務有限公司工作，伊同時也有在
    做萬安陵園的工作，1個是實體行銷，1個是網路行銷。96年
    8月8日在內政部面談時沒有提到在萬安陵園工作，是因為伊
    已經沒有在萬安陵園工作，伊在萬安陵園工作約到96年為止
    ，萬安陵園的工作前後約2年。98年7月14日在地檢署作筆錄
    時沒有提到新加坡尼爾國際電子商務有限公司的工作，是因
    為伊是因萬安陵園的工作才去大陸，且新加坡尼爾國際電子
    商務有限公司的工作是屬於網路購物行銷等語（原審卷第12
    頁反面參照）。綜觀被告前述供詞，內容大致相符，且一般
    人為增加收入，兼職從事2 份工作亦屬常態，被告前揭所稱
    未於移民署面談及檢察事務官詢問時供述其所有從事工作內
    容之原因，尚符常情，是難以被告前後所供在大陸地區工作
    情形之內容不完整，執為不利被告之認定。
  (四)依桃園縣政府警察局大溪分局98年8月4日溪警分外字第0909
    82000231號函及所附南雅派出所96年間流動人口聯單送件表
    影本所示（臺北地檢署98年度他字第4828號卷第18至21頁參
    照），被告並未為游劍蘭辦理流動人口登記。被告雖供稱：
    游劍蘭來臺後法律規定要伊及游劍蘭一起去戶政事務所辦結
    婚登記後再去管區報備，當時伊有跟管區說現在的住址改到
    金城路112號2樓，管區應該有資料，伊是帶游劍蘭去南雅派
    出所新大樓辦理的，且游劍蘭有拿到流動人口的單子，游劍
    蘭出門都隨時要攜帶那張單子，後來法律改了，不用再到派
    出所登記，所以後面伊就沒有去登記，但第一次游劍蘭剛進
    來臺灣的時候伊是有去報備的。就是伊身分證換發的那一天
    伊有去南雅派出所報備，是96年的時候等語（原審卷第60頁
    正面參照）。被告前揭供詞雖與上開函文內容不符，然實務
    上常見雖曾辦理流動人口登記，實際上仍為假結婚之情形，
    因此被告有無為游劍蘭辦理流動人口登記一事，無法據以為
    認定被告是否假結婚之依據。
  (五)依游劍蘭之大陸地區人民入出臺灣地區申請書所示（臺北地
    檢署97年度偵字第26862號卷第103頁參照），游劍蘭之來臺
    地址為桃園縣大溪鎮○○路28號，惟證人徐偉文於原審法院
    99年4月7日審理時證稱：桃園縣大溪鎮○○路28號是其父在
    桃園的警察宿舍，因為在宿舍後面另外加蓋平房，本來是其
    在住，但在59年其到臺北任職，其母就將房子租給被告，確
    切日期不清楚，被告沒有租這間房子約有2、3年，被告不住
    復興路就搬到金城路去了，其平常住臺北，大約一個星期或
    10天，其會回來大溪一次，其未曾在復興路住屋這邊，看過
    除了被告及其母親、女兒之外的人住在這裡等語（原審卷第
    44、45頁參照）。就上開證據所示內容，被告辯稱：游劍蘭
    到臺灣後是住在金城路，伊跟游劍蘭在大陸辦結婚時，伊的
    住址還在復興路，金城路是在96年10月1 日搬過去的，游劍
    蘭是96年10月19日才到臺灣，所以游劍蘭一來臺灣就是住在
    金城路。游劍蘭來臺後是住在金城路，一直到她出境前都是
    住在金城路等語（原審卷第12頁反面參照），與證人徐偉文
    前揭證稱被告退租上開復興路之住處約有2、3年，嗣後搬到
    金城路之證詞相符，且移民署係於96年6 月21日收受上開申
    請書，有上開申請書上之戳章為憑，斯時被告既尚未搬離上
    開復興路址，其在上開申請書上填寫該址，自符常情。綜合
    上情以觀，被告前揭所辯堪予採信，證人徐偉文證稱未曾見
    過游劍蘭出現於上開復興路住處等語，亦難執為不利被告之
    認定。
  (六)證人陳明全證稱：其居住在大溪鎮○○路112號5樓約15年多
    ，大樓的公共支出是由大樓的主委及副主委負責向住戶收取
    管理費及維修費用，在96年間到97年間其是112 號的主委，
    由其收取112 號的管理費，其曾經在大樓樓梯間見過被告，
    被告是跟2樓的住戶租房子，距今不到2年，其太太說被告租
    住處的管理費是屋主自己來繳納，在被告承租112號2樓期間
    ，該屋內居住一個老婆婆、一個女兒（約18、19歲）及被告
    3人，其看到這3人一般是在樓梯間或在門口看到，未曾看過
    其他女子出入被告居住的房子，其不知道被告的婚姻狀況等
    語（原審卷第57頁反面至第59頁正面參照）。惟依現行社會
    常態，人際關係較為疏離，同住一棟大樓之鄰居於數月間僅
    碰面1、2次或未曾碰面，未悖常情，且從上開陳明全之證詞
    可知，證人陳明全與被告及其家人間之互動僅止於大樓內偶
    然相遇，而游劍蘭居住於上開金城路住處之時間係自96年10
    月19日至97年11月26日，僅約1 年，且被告供稱：游劍蘭來
    臺後沒有工作，都是在家裡，平常白天伊在上班，游劍蘭在
    家裡照顧伊母親，游劍蘭入境臺灣後，有出去買東西，出去
    玩除了跟伊應該是沒有，游劍蘭的活動區域都在家裡面，有
    一段時間伊有讓游劍蘭去學開車是在大溪鎮○○路的教練場
    等語（原審卷第12頁反面、第64頁正面參照）。游劍蘭之活
    動範圍既多在家中，參諸證人陳明全證稱：其在中和華夏技
    術學院教書，課有的在白天有的在晚上，不一定，晚上比較
    晚可能會11、12點才到家等語（原審卷第59頁正面參照），
    是縱證人陳明全證稱未曾見過游劍蘭，亦非不可能，故亦難
    執為不利被告之認定。
  (七)被告供稱：不曉得游劍蘭去賣淫，是因為後來伊回到家，突
    然接到移民署打電話過來才知道，當時氣得要命，所以就叫
    朋友幫伊去處理，後來好像也是移民署又打電話給伊，說要
    遣送游劍蘭回去，叫伊把游劍蘭的衣服送到移民署，伊就叫
    朋友幫忙處理，伊把衣服拿給朋友，伊友人應該有把衣服拿
    過去，到機場的時候伊也沒有進去，是請伊朋友幫忙處理等
    語（原審卷第12頁至第13頁正面參照）。衡諸常情，被告自
    大陸地區迎娶游劍蘭至臺灣，原以為游劍蘭平日在家照顧其
    母，竟突然接獲游劍蘭在外從事性交易之消息，被告心中之
    怒意陡升，並非難以想像，因而不願再與游劍蘭見面，而委
    請朋友處理遣送游劍蘭回大陸地區之事宜，亦屬可能，是自
    游劍蘭遭警查獲至強制出境之期間，被告雖未曾探視游劍蘭
    ，亦難以此認定被告與游劍蘭並無結婚之真意。
  (八)被告於原審法院99年5 月19日審理時供稱：那時候伊白天在
    上班，賣別墅，是回到家時才接到移民署有關游劍蘭涉嫌應
    召的電話，距離跟游劍蘭最近一次見面的時間不到24小時，
    因為伊是白天出去上班時才跟游劍蘭分開，伊是晚上接到移
    民署的電話。白天出門時應該還有看到游劍蘭。在伊接到移
    民署的電話當天及前幾天，有時候去跟朋友喝酒，喝了以後
    就睡在朋友家裡，偶爾不回家睡，伊沒有連續2 天都沒有回
    家睡，但是偶爾會有1 天沒有回家睡，在家的時候，游劍蘭
    都有在家陪伊等語（原審卷第64頁參照）。惟依游劍蘭所使
    用行動電話0000000000號之通聯紀錄所示（臺北地檢署97年
    度偵字第26862 號卷第91至94頁參照），游劍蘭自97年11月
    25日（即為警查獲性交易前一日）下午2 時57分許迄至97年
    11月26日下午3 時43分許，所使用上開行動電話之基地台位
    於臺北縣中和市、三重市、臺北市中山區、松山區、大安區
    一帶，被告前揭供述內容顯與事實不符。然97年11月26日發
    生之事時距被告於原審法院供述之日已有1年6月之久，且被
    告供稱於接到移民署電話那幾天，偶爾會有一天沒回家睡等
    語，是被告就接到移民署有關游劍蘭涉嫌應召電話當日與游
    劍蘭之互動情形，因記憶模糊致供述內容與事實不符，並非
    不可能，尚難據此即為被告不利之認定。
五、檢察官上訴意旨略以：
  (一)證人陳明全與被告同住桃園縣大溪鎮○○路112 號大樓，但
    證人陳明全僅在該棟大樓見過被告、被告之女及被告之母，
    卻未曾在游劍蘭居住之期間見過游劍蘭，如游劍蘭確曾居住
    過該處，證人陳明全何以未曾見過游劍蘭。
  (二)游劍蘭在97年11月26日遭警方查獲性交易行為後，直至97年
    12月2 日中午為移民署強制出境期間，身為游劍蘭配偶之被
    告竟未曾到移民署探視游劍蘭，而係託友人交付相關私人物
    品，此顯不合理，若被告與游劍蘭具實質配偶關係，焉會如
    此不近情理？甚且游劍蘭為警查獲後，竟未曾與被告聯絡，
    更是不合常理。
  (三)游劍蘭於警詢時供稱其離家已有好幾日，且依游劍蘭所使用
    行動電話之通聯紀錄所示，游劍蘭自97年11月25日（即為警
    查獲性交易前一日）下午2時57分許迄至97年11月26日下午3
    時43分許，所使用上開行動電話之基地台位於臺北縣中和市
    、三重市、臺北市中山區、松山區、大安區一帶。被告於臺
    北地方法院99年5 月19日審理時供稱：那時候伊白天是在上
    班，賣別墅，是回到家時才接到移民署有關游劍蘭涉嫌應召
    的電話，距離跟游劍蘭最近一次見面的時間不到24小時，因
    為伊是白天出去上班時才跟游劍蘭分開的，晚上就接到移民
    署的電話。白天出門時應該還有看到游劍蘭等語，即與上述
    游劍蘭之警詢供述及通聯記錄不符，原判決忽略此項不利被
    告之證據，綜上，本案有諸多令人無法理解之情節，且對於
    不利被告之證據，亦無合理之懷疑存在。
六、惟如前述，認定犯罪事實所憑之證據，雖不以直接證據為限
    ，間接證據亦包括在內，然而無論直接證據或間接證據，其
    為訴訟上之證明，須於通常一般之人均不致有所懷疑，而得
    確信其為真實之程度者，始得據為有罪之認定，倘其證明尚
    未達到此一程度，而有合理之懷疑存在而無從使事實審法院
    得有罪之確信時，即應由法院為被告無罪之判決。本件證人
    陳明全在該棟大樓雖未見過游劍蘭，惟每人之每日坐息不同
    ，致同住一棟大樓而未曾碰面之情形，並非不可能。另游劍
    蘭在遭警方查獲性交易行為後，直至為移民署強制出境期間
    ，被告未曾到移民署探視游劍蘭，以被告所供稱之理由，原
    不知其妻游劍蘭從事性交易，發生此事，故未去探視，依人
    之情緒反應，亦非不可能。且被告雖未去探視，但畢竟已託
    友人幫忙處理，因此尚難苛責被告之行為不近情理或不合常
    理。再者，認定犯罪事實應依證據，為刑事訴訟法所明定，
    被告否認犯罪事實所持之辯解，縱屬不能成立，仍非有積極
    證據足以證明其犯罪行為，不能遽為有罪之認定（最高法院
    95年度台上字第6080號裁判意旨參照）。因此即令被告之供
    述與游劍蘭之警詢供述及通聯記錄不符，仍非有積極證據足
    以證明其犯罪行為，不能遽為被告有罪之認定。
七、綜上所述，本件檢察官所提證據及指出證明之方法，無從說
    服本院形成被告確有使大陸地區人民非法進入臺灣地區及使
    公務員登載不實罪之心證。依檢察官所提之證據尚有相當合
    理之懷疑存在，並未達於可確信其真實之程度，復無其他積
    極證據足資認定被告確有檢察官所指上揭犯行。從而，被告
    被訴使大陸地區人民非法進入臺灣地區及使公務員登載不實
    之犯行，尚屬不能證明，揆諸前揭說明，自應為被告無罪判
    決之諭知。
八、原審認被告之犯罪不能證明，而為其無罪之諭知，認事用法
    ，核無不合，檢察官上訴意旨，仍執陳詞，指摘原判決不當
    ，求予撤銷改判，為無理由，應予駁回。
據上論斷，應依刑事訴訟法第368條，判決如主文。
本案經檢察官彭南雄到庭執行職務。
中    華    民    國    99    年    9     月    29    日
                  刑事第三庭    審判長法  官  陳博志
                                      法  官  陳德民
                                      法  官  劉興浪
以上正本證明與原本無異。
檢察官如不服本判決，應於收受送達後10日內向本院提出上訴書
狀，其未敘述上訴之理由者並得於提起上訴後10日內向本院補提
理由書（均須按他造當事人之人數附繕本）「切勿逕送上級法院
」。
被告不得上訴。
                                      書記官  王詩涵
中    華    民    國    99    年    9     月    29    日

司法院資訊處製作；財團法人民間司法改革基金會備份。
